臺灣高等法院刑事判決
108年度上易字第1845號
上  訴  人  
即  被  告  孫繼陽



選任辯護人  竇韋岳律師
            趙友貿律師
上列上訴人因傷害案件，不服臺灣士林地方法院108年度審易字
第473號，中華民國108年7月31日第一審判決（起訴案號：臺灣
士林地方檢察署107年度偵字第12401號），提起上訴，本院判決
如下：
    主  文
原判決關於孫繼陽部分撤銷。
孫繼陽無罪。
    理  由
一、公訴意旨略以：汪子新（業經原審判處有期徒刑10月確定）
    因細故對何崑鴻心生不滿，竟與孫繼陽、劉冠宏（業經原審
    判處有期徒刑10月，業已出境，經本院另行審理）、林咨樞
    （業經原審判處有期徒刑7月，另案通緝中，經本院另行審
    理）基於傷害之犯意聯絡，於民國107年8月8日下午4時43分
    許，由劉冠宏駕駛車牌號碼000-0000號自用小客車搭載汪子
    新、林咨樞、孫繼陽至臺北市○○區○○路0段00號對面，到場
    後汪子新先將燃放之信號彈朝何崑鴻丟擲，並隨即徒手攻擊
    何崑鴻，劉冠宏手持刀砍殺何崑鴻，林咨樞、孫繼陽則持塑
    膠棒毆打何崑鴻，致何崑鴻因此受有右側股直肌撕裂傷、右
    側三頭肌撕裂傷、右手撕裂傷合併右側伸腕、伸指肌腱斷裂
    、部分肌肉撕裂傷及後骨間肌動脈斷裂等傷害。因認孫繼陽
    涉犯（修正前）刑法第277條第1項傷害罪嫌等語。
二、按犯罪事實應依證據認定之，無證據不得認定犯罪事實；又
    不能證明被告犯罪者，應諭知無罪之判決，刑事訴訟法第15
    4條第2項、第301條第1項分別定有明文。再按事實之認定，
    應憑證據，如未能發現相當證據，或證據不足以證明，自不
    能以推測或擬制之方法，為裁判基礎；且認定不利於被告之
    事實須依積極證據，苟積極證據不足為不利於被告事實之認
    定時，即應為有利於被告之認定；另認定犯罪事實所憑之證
    據，雖不以直接證據為限，間接證據亦包括在內，然無論直
    接證據或間接證據，其為訴訟上之證明，須於通常一般之人
    均不致有所懷疑，而得確信其為真實之程度者，始得據之為
    有罪之認定，倘其證明尚未達到此一程度，而有合理之懷疑
    存在，無從使事實審法院得有罪之確信時，即應由法院為諭
    知被告無罪之判決（最高法院40年台上字第86號、30年上字
    第816號、76年台上字第4986號判例意旨參照）。復按刑事
    訴訟法第156條第2項規定：被告或共犯之自白，不得作為有
    罪判決之唯一證據，仍應調查其他必要之證據，以察其是否
    與事實相符。其立法目的乃欲以補強證據擔保自白之真實性
    ，藉以限制自白在證據上之價值。所謂補強證據，固非以證
    明犯罪構成要件之全部事實為必要，惟仍應以得佐證陳述者
    指述之犯罪非屬虛構，能予保障所指述事實之真實性者，始
    屬當之。 
三、公訴意旨認被告孫繼陽涉有上開犯行，無非係以被告孫繼陽
    於警詢及偵查之陳述、同案被告汪子新、劉冠宏、林咨樞於
    警詢及偵查中之供述、證人即告訴人何崑鴻之結證、證人林
    溢源於警詢之證述、現場監視錄影畫面截圖及扣案物品照片
    、臺北市政府警察局內湖分局扣押筆錄暨扣押物品目錄表、
    車內座位示意圖、國防醫學院三軍總醫院附設民眾診療服務
    處診斷證明書、國防醫學院三軍總醫院107年9月7日院三病
    歷字第0000000000號函所附病歷資料、內政部警政署刑事警
    察局107年10月19日刑紋字第000000000號鑑定書、臺北市政
    府警察局107年8月10日DNA型別鑑定書、臺北市政府警察局
    內湖分局刑案現場勘察報告、現場監視錄影畫面光碟1片及
    扣案之開山刀1把、塑膠棍4支等件，為其主要論據。訊據被
    告堅決否認有何上開傷害犯行，辯稱：當天是汪子新他們聯
    絡我到現場，我沒有跟他們一起前往，我是自己開車，我是
    當天到場才知道這件事，我沒有下車參與，是汪子新、林咨
    樞、林冠宏他們要我認罪，他們說傷害罪沒什麼等語。
四、經查：
　㈠同案被告汪子新因與告訴人何崑鴻前有嫌隙，遂與劉冠宏、
    林咨樞及某男子（下稱甲）基於傷害之犯意聯絡，於上開時
    間，搭乘車牌號碼000-0000號自用小客車至臺北市○○區○○路
    0段00號對面，到場後汪子新先將燃放之信號彈朝告訴人丟
    擲，並隨即徒手攻擊告訴人，同案被告劉冠宏手持開山刀砍
    殺告訴人，同案被告林咨樞、甲則分持塑膠棒毆打告訴人，
    致告訴人受有前述傷勢，其4人旋即駕車逃逸一情，業經證
    人即告訴人何崑鴻於警詢及偵查中指證明確（見107年度偵
    字第12401號卷，下稱偵卷，第37至39、170至172、244至24
    6頁）；核與同案被告汪子新、劉冠宏、林咨樞於警詢及偵
    查中供述情節大致相符（見偵卷第4至9、13至17、29至33、
    96至99、101至104、112至117、232至233、344至345頁）。
    並有相關監視器影像畫面翻拍照片、扣案證物照片、臺北市
    政府警察局內湖分局偵查報告、國防醫學院三軍總醫院附設
    民眾診療服務處診斷證明書、國防醫學院三軍總醫院107年9
    月7日院三病歷字第0000000000號函及所附病歷資料、內政
    部警政署刑事警察局107年10月19日刑紋字第0000000000號
    鑑定書、臺北市政府警察局107年8月10日DNA型別鑑定書、
    臺北市政府警察局內湖分局刑案現場勘察報告、臺北市政府
    警察局內湖分局扣押筆錄、扣押物品目錄表、相關監視器錄
    影畫面光碟1片及本院就相關監視器錄影畫面所為之勘驗筆
    錄等在卷可查（見偵卷第26至27、44至48、50、164、165、
    177至230、276至278、286至290、295至342頁；本院卷第33
    0至335、371至376頁、證物袋），暨開山刀1把、塑膠棍4支
    扣案可資佐證。故上開事實堪予認定。
  ㈡被告及同案被告汪子新、劉冠宏、林咨樞雖於警詢及偵查中
    供陳：被告當天一同搭車前往現場且有持塑膠棒毆打告訴人
    等語；且由被告帶同員警扣取上揭開山刀1把、塑膠棒4支。
    然經本院當庭勘驗相關監視器錄影畫面，顯示：汪子新由副
    駕駛座下車，且於下車過程中，雙手拿一信號彈，左手拉扯
    信號彈引線並快步向告訴人靠近；林咨樞則自副駕駛座後方
    車門步出，雙手持塑膠棒；劉冠宏則則右手持刀、快步自駕
    駛座方向走往告訴人；甲則持塑膠棒由該車車尾繞向該車副
    駕駛座旁，快步靠近汪子新及告訴人等人，有勘驗筆錄1份
    在卷可稽（見本院卷第331至332頁）。足見當天車內座位應
    是劉冠宏坐在駕駛座、汪子新坐在副駕駛座、林咨樞坐在右
    後座（即副駕駛座後方）、甲則坐在左後座；則卷內汪子新
    手繪之車內座位示意圖，即屬有誤，自不得採為不利被告之
    依據。而甲持塑膠棒由該車車尾繞向副駕駛座旁時，因拍攝
    角度只能見其背對鏡頭，且左下臂並非單純膚色顯示（見本
    院卷第305、332頁），尚無從由正面看到甲之相貌。被告當
    時左手臂（即自左手腕以上部分）雖有刺青（見偵卷第50頁
    右上方之被告當時全身照片），似與前述左下臂非單純膚色
    之畫面相符，惟經本院仔細比對卷內「甲」同一角度之下一
    瞬間，則無該非單純膚色之情形（見本院卷第375頁下方照
    片、第423頁之圖二、圖四照片），且相較林咨樞左手臂亦
    有刺青圖樣，於本院勘驗過程中可清晰判別（見本院卷第33
    1頁二、3中關於林咨樞的描述、第422頁之圖一、圖三照片
    ），甲於畫面僅能見此瞬間呈現非單純膚色情狀，故本院研
    判該單一非單純膚色情狀應是畫面陰影所致，並非刺青圖樣
    ，亦即甲左手臂上並未刺青，可堪認定。此外，經本院詳加
    核對甲之頭形細長、身形較為瘦高（見本院卷第375頁下方
    照片），但當時被告的頭形方寬、身形則較為魁壯（見偵卷
    第50頁右上方被告全身照片），已有不同；況且，甲當時右
    手雖配帶有銀白色飾品，但左手腕則無任何配件（見本院卷
    第322頁二、7中關於甲之描述、第423頁圖四），而被告當
    天到案說明時，左手腕上確實帶有黑色手錶1支（見偵卷第5
    0頁右上方被告全身照片），既然甲當天毫無遮掩即前往毆
    打告訴人，右手尚配戴飾品，自無行為時刻意脫下手錶之舉
    。且證人汪子新於本院審理中亦證述：被告當天並未到現場
    毆打告訴人，參與毆打告訴人的是林咨樞朋友，他朋友左手
    臂沒有刺青，被告是經林咨樞要求，替林咨樞的朋友頂罪一
    語明確（見本院卷第401至408頁），核與本院前開審認「甲
    」之左手臂並無刺青一情相符。再者，本案相關扣案工具中
    ，僅比對出同案被告汪子新及劉冠宏之指紋、林咨樞之DNA
    型別，有內政部警政署刑事警察局107年10月19日刑紋字第0
    000000000號鑑定書、臺北市政府警察局107年8月9日DAN型
    別鑑定書存卷可查(見偵卷第277、304頁)，並查無被告之相
    關生物跡證，既然起訴意旨認被告及林咨樞皆是持用塑膠棒
    ，則該扣案塑膠棒中僅檢出林咨樞之DNA，卻未能檢出被告
    相關跡證，亦難認被告有持用扣案塑膠棒之舉。準此，綜合
    上開各節，毆打告訴人之「甲」實非被告，應是林咨樞之友
    人無訛。被告辯稱並未到場持塑膠棒毆打告訴人一語，應非
    子虛，洵堪採認。
　㈢另按共謀共同正犯，因其並未參與犯罪構成要件之實行而無
    行為之分擔，僅以其參與犯罪之謀議為其犯罪構成要件之要
    素，故須以積極之證據證明其參與謀議（最高法院109年度
    台上第5412號判決意旨參照）。被告雖自承經聯繫而駕車到
    達現場（見本院卷第273頁），並有被告使用之門號0000000
    000號行動上網通聯報表1份可資佐證（見本院卷第224至257
    頁）；但其與同案被告汪子新等人就本案是否有犯意聯絡仍
    須細究。查：被告始終供稱：與同案被告汪子新等人間並未
    共謀毆打告訴人，當時也不知道他們要打人等語（見本院卷
    第273、303頁）；證人汪子新於本院審理中亦證述：本案並
    無事先謀劃，是突然一時而起之語甚明（見本院卷第409頁
    ）；參以同案被告汪子新、劉冠宏、林咨樞於警詢中皆供述
    ：告訴人先前已多次向汪子新索討款項，當天告訴人又打電
    話給汪子新並要約他至告訴人公司談，「一時氣憤」，汪子
    新才約「在場」之劉冠宏、林咨樞等人一同前往毆打告訴人
    等語在案（見偵卷第6、15、31頁），並與告訴人持用、以
    其配偶名義申辦之門號0000000000號雙向通聯紀錄（見本院
    卷第260頁），顯示當天14時31分、14時35分、15時42分告
    訴人皆有主動撥打或傳簡訊給同案被告汪子新使用之門號00
    00000000號相互吻合，可見其等陳述堪以採認。另依卷內林
    咨樞使用之門號0000000000號通聯紀錄查詢結果（見偵卷第
    252頁），當天14時58分許，林咨樞所在位置是於臺北市○○
    區○○段附近，而被告於15時30分之前則是在新北市○○區○○路
    ○○巷附近（即位在當時之○○區○○路住處附近，見本院卷第27
    2頁），有前述行動上網通聯報表存卷可考（見本院卷第229
    至230頁），足徵告訴人電聯同案被告汪子新時，被告並未
    在場聽聞。再者，當天參與毆打告訴人之「甲」，汪子新於
    本院審理中亦證述只知道是林咨樞的朋友、不清楚其真實身
    分，僅能靠照片辨認（見本院卷第402頁），可見汪子新與
    甲並不熟識，甲是臨時應邀前往；亦即，由前揭汪子新、林
    咨樞、劉冠宏於警詢供述之事發原因，及林咨樞友人臨時參
    與等節，可知本案應是汪子新因再次接到告訴人來電，一時
    氣憤，方邀同當時身邊之人一同前往毆打告訴人無誤，汪子
    新前述乃「一時起意」之語，尚可採信，故本案衝突乃是「
    突發之舉」；因此縱使被告先前因汪子新之抱怨或目睹索討
    款項之過程，而知悉汪子新與告訴人間之糾紛，被告亦曾因
    雙方交情附和汪子新、表示氣憤，尚無從遽認為彼此間早有
    謀議毆打告訴人。此外，被告之前開行動上網通聯報表並未
    顯示通話對象、時間及內容，被告又一再表示到場時才知道
    要毆打告訴人，而內湖地區本是被告工作地點（見偵卷第22
    頁），若僅依被告接獲林咨樞等人來電而趕往內湖，即認其
    是欲到場共同毆打告訴人，則稍有速斷。另被告得以配合警
    方取獲扣案工具，亦經被告自承：當初我們是開車去警察局
    ，他們把犯案工具丟在附近的草叢裡，所以知道藏放地點一
    語在卷（見本院卷第131頁），而被告當日19時之後的行動
    軌跡與林咨樞相合，均是先在臺北市○○區○○路○○○○○○○○市○○
    區○○○路0段00號附近（見偵卷第252頁，本院卷第232至234
    頁），顯見被告自當日19時許即與林咨樞等人同行；而起獲
    工具之地點即在○○區○○○路0段00巷00弄口（見偵卷第44頁）
    ，足見被告所述乃因目睹丟棄工具過程，方能配合警察取得
    ，亦非無據；且棄置工具亦非屬犯罪構成要件行為，自無法
    憑此推論其與汪子新等人就本案傷害犯行有犯意聯絡。至於
    被告雖陳稱是遭汪子新、林咨樞、劉冠宏等人要求方於警詢
    、偵查及原審中為認罪陳述；但其僅是空泛表示：汪子新作
    勢要打我，純粹只是單純脅迫，劉冠宏則說我一定要去(見
    本院卷第131頁)，而未見有何生命、身體、自由、財產遭受
    控制、無法自主之情；證人汪子新於本院審理中亦僅是空言
    被告有遭林咨樞脅迫，卻對於脅迫內容、方式、手段均未能
    確實說明（見本院卷第402頁），實無足取；而被告所述脅
    迫者乃是「汪子新及劉冠宏」，汪子新則推說乃林咨樞所為
    ，其2人所言齟齬，自難採信。況且，被告於原審中乃是另
    行審結，並未與同案被告汪子新等人一同審理，亦難認有何
    無法在庭自由陳述之可能，故此等辯解實屬無稽，無法認同
    。本案應是被告基於雙方朋友情誼，且預期所犯並非重罪（
    最重法定本刑3年以下），並認林咨樞友人僅一時相挺而涉
    入本案，誤信頂替方是義氣之舉，遂與汪子新等人一同到案
    擔認犯行，僅因原審量處不得易科罰金之刑度，超逾被告之
    預期，始上訴否認犯罪，方屬實情，故自無法由被告頂罪之
    舉，遽論雙方就本案傷害犯行具有犯意聯絡。從而，本件尚
    無積極證據證明被告與同案被告汪子新等人有事先謀議、犯
    意聯絡而屬共謀共同正犯。
五、綜上所述，本件依公訴人所舉證據，尚未達於通常一般人均
    不致有所懷疑，而得確信被告有罪之程度，自不足證明被告
    有前揭犯行。此外，別無其他積極證據足以證明被告有前揭
    公訴意旨所指之罪嫌，是檢察官所舉事證，不足以證明被告
    犯罪，其指出之證明方法，亦無從說服法院以形成有罪之心
    證，自應為被告無罪之諭知。被告上訴後，方否認犯行，原
    審未及詳查，而為被告有罪之判決，自非允洽，被告提起上
    訴，否認犯罪，指摘原判決不當，為有理由，應由本院將原
    判決撤銷，並改諭知被告無罪之判決。
六、被告於本院審理中否認犯罪，並供認乃是頂替他人；另同案
    被告汪子新、劉冠宏、林咨樞明知被告未參與犯行，卻指使
    被告頂替他人並分別於偵查中結證此虛偽之事實，亦涉有教
    唆頂替或偽證等罪嫌，爰依職權告發，由檢察官另為偵辦，
    附此敘明。 
據上論斷，應依刑事訴訟法第369條第1項前段、第364條、第301
條第1項前段，判決如主文。
本案經檢察官張嘉婷提起公訴，檢察官董怡臻到庭執行職務。
中　　華　　民　　國　　110 　年　　1 　　月　　7 　　日
                  刑事第十一庭  審判長法　官  周煙平
                                      法　官  吳炳桂
                                      法　官  陳俞伶
以上正本證明與原本無異。
不得上訴。
                                      書記官  朱家麒
中　　華　　民　　國　　110 　年　　1 　　月　　7 　　日